【裁判字號】    89,台上,164
【裁判日期】    890120
【裁判案由】    返還共有物
【裁判全文】
最高法院民事判決                                八十九年度台上字第一六四號
    上  訴  人  群貿實業有限公司
    法定代理人  彭淑華
    上  訴  人  乙○○
    被 上訴 人  甲○○
右當事人間請求返還共有物事件，上訴人對於中華民國八十七年十一月六日台灣高等
法院第二審判決（八十六年度上字第一四七五號），提起上訴，本院判決如左：
    主  文
原判決關於命上訴人為給付及該訴訟費用部分廢棄，發回台灣高等法院。
    理  由
本件被上訴人主張：坐落台北市○○區○○段三小段四之九號土地為伊與上訴人乙○
○及訴外人許培瑞、許淑慧、吳怜瑩所共有。上訴人未徵得全體共有人同意，竟擅在
該地上如原判決附圖（下稱附圖）所示Ａ部分面積一四‧九八平方公尺之牆面砌高搭
建玻璃採光罩供其使用，顯屬無權占用伊等共有之土地等情，爰依民法第七百六十七
條及第八百二十一條之規定，求為命上訴人共同將上開附圖所示Ａ部分地上物拆除，
返還土地與伊及其他全體共有人之判決（按：原審除將第一審所為被上訴人敗訴之判
決一部廢棄，改判上訴人乙○○應將附圖所示Ａ部分地上物拆除，並與上訴人群貿實
業有限公司（下稱群貿公司）共同將土地返還與全體共有人外，其餘部分則維持第一
審所為被上訴人敗訴之判決，駁回其上訴，被上訴人對之未聲明上訴而告確定）。
上訴人則以：伊在附圖所示Ａ部分原矮牆上加蓋上述採光罩之遮雨棚係經其他共有人
全體同意，非屬無權占用，即被上訴人之父李宗福亦表同意無訛。縱被上訴人未同意
伊搭建，伊亦已徵得吳怜瑩等共有人百分之八十之同意，依土地法第三十四條之一第
一項及公寓大廈管理條例第三十一條等規定，伊仍有使用上述空地之權利等語，資為
抗辯。
原審將第一審所為被上訴人敗訴之判決一部廢棄，改判上訴人乙○○應將附圖所示Ａ
部分地上物拆除，並與上訴人群貿公司共同將土地返還與全體共有人，無非以：被上
訴人主張上訴人未得全體共有人同意，擅在附圖所示Ａ部分牆面砌高搭建玻璃罩使用
之事實，已據其提出土地登記簿謄本為證，復為上訴人所不爭，並經勘測現場，製有
土地複丈成果圖可稽，自堪信為真實。上訴人雖以上開情詞置辯，惟查上訴人所提出
之同意書僅由共有人吳怜瑩、許淑慧所書具而已，別無證據可證明其搭建採光罩使用
土地確經其他共有人同意。且系爭空地之使用乃共有物管理之問題，依民法第八百二
十條第一項規定應由共有人共同為之，亦無土地法第三十四條之一第一項規定之適用
。另上訴人於系爭空地上所搭建之採光罩遮雨棚係違章建築，該空地又屬法定空地，
上訴人更不得援引公寓大廈管理條例之規定認其有使用系爭空地之權利，上訴人所為
上開抗辯，均非足採。又上訴人乙○○固辯以依使用執照所載，其所有台北市○○路
○段一一一巷一二弄二號一樓房屋於建築完畢時，即有矮牆，其僅將矮牆加高再搭設
採光罩云云，但系爭空地之矮牆係建築師所設計，營造者據建築師之設計圖施工，並
以該設計圖申請建造執照，迨至完工再經主管機關掣發使用執照，而上述木新路二段
一一一巷一二弄二號一樓建物所有人既為上訴人乙○○，則系爭空地上之地上物無論
係上訴人乙○○或其他人所興建，本於附合之法則，其所有人均為上訴人乙○○，足
見上訴人乙○○始有拆除該地上物之權能，上訴人群貿公司應祇就使用上述土地部分
與上訴人乙○○共負返還之責而已無疑。從而，被上訴人本於民法第七百六十七條及
第八百二十一條之規定，訴請上訴人乙○○應將附圖所示Ａ部分地上物拆除，並與上
訴人群貿公司共同將該土地返還與全體共有人，洵屬有據，應予准許等詞，為其判斷
之基礎。
查原審既認定附圖所示Ａ部分之上開採光罩乃上訴人在原有之「矮牆」加高後再搭建
，該「矮牆」係依建造執照之設計圖施工並經主管機關核發使用執照，似見該「矮牆
」部分為合法建物之附屬物。果爾，則能否因該「矮牆」附合為上訴人乙○○所有即
認其對該「矮牆」有拆除之義務，已滋疑問。且依被上訴人於第一審所提如附圖Ａ所
示部分照片顯示（見一審卷一六頁），應可看出該「矮牆」與築高部分牆面有所區隔
。原審未遑詳為調查審認，遽行判決，亦嫌速斷。又附圖所示Ａ部分原有「矮牆」部
分之位置、面積究為如何﹖既有待澄清，則上訴人就上開除「矮牆」部分外，應拆除
之地上物暨返還土地之範圍即隨之無從確定，乃原審逕為上述不利於上訴人之判決，
尤有可議。上訴論旨指摘原判決不利於己部分為不當，求予廢棄，不能認為無理由。
據上論結，本件上訴為有理由，依民事訴訟法第四百七十七條第一項、第四百七十八
條第一項，判決如主文。
中      華      民      國    八十九    年      一      月     二十     日
                              最高法院民事第六庭
                                  審判長法官  朱  錦  娟
                                        法官  蘇  茂  秋
                                        法官  蘇  達  志
                                        法官  顏  南  全
                                        法官  陳  碧  玉
      右正本證明與原本無異
                                              書  記  官
中      華      民      國    八十九    年      一      月    三十一    日


司法院資訊處製作；財團法人民間司法改革基金會備份。
